臺北高等行政法院判決　　　　　　　　　　　　　　八十九年度訴字第四○四八號
　　　　　　　　　　　　　　　.
　　原　　　告　友訊科技股份有限公司
　　代　表　人　甲○○
　　訴訟代理人　戊○○
　　被　　　告　經濟部智慧財產局
　　代　表　人　蔡練生（局長）
　　訴訟代理人　丙○○
　　參　加　人　智邦科技股份有限公司
　　代　表　人　乙○○
　　訴訟代理人　丁○○
右當事人間因發明專利舉發事件，原告不服經濟部中華民國八十九年十一月一日經（
八九）訴字第八九○八九二三八號訴願決定，提起行政訴訟。本院判決如左：
　　主      文
原告之訴駁回。
訴訟費用由原告負擔。
    事      實
一、事實概要：原告前於八十四年五月二日以「堆疊式網路系統終端電阻之自動檢知
    及設定之裝置及方法」，向被告（八十八年一月二十六日改制前為經濟部中央標
    準局）申請發明專利，經編為第00000000號審查，准予專利，並於公告
    期滿後，發給第○八○五八四號專利證書（下稱系爭案）。嗣參加人於原告享有
    專利權十年期間內之八十六年八月一日，以原告上開發明專利不具有新穎性及進
    步性，不符專利法第二十條第一項第一款、第二款及第二項所定發明專利之要件
    ，對之提出舉發，案經被告審查，於八十八年二月十二日以（八八）智專○四○
    二○字第一○五七七六號專利舉發審定書為「舉發不成立」之審定。參加人不服
    ，提起訴願，經經濟部於八十八年九月十六日以經（八八）訴字第八八六三四○
    五八號訴願決定撤銷原處分，發回被告重為審查。被告重為審查後，於八十九年
    六月十六日以（八九）智專三（二）○四○二四字第○八九八九○○一○五九號
    專利舉發審定書為「舉發成立，應撤銷專利權」之處分。原告不服，提起訴願，
    遭訴願決定駁回，遂向本院提起行政訴訟，並經本院於九十年十月十二日裁定命
    參加人參加本件訴訟。
二、兩造及參加人之聲明：
  (一)原告聲明：（依起訴狀所載）
    訴願決定及原處分均撤銷。
  (二)被告聲明：
    1.駁回原告之訴。
    2.訴訟費用由原告負擔。
  (三)參加人聲明：
    1.駁回原告之訴。
    2.訴訟費用由原告負擔。
三、兩造及參加人之爭點：系爭發明專利是否違反專利法第二十條第一項第一款、第
                        二款及第二項之規定，而不符發明專利要件？
  (一)原告主張之理由：（原告未於言詞辯論期日到場，據其所提訴狀及於準備程序中
                      所為陳述、主張如左）
    1.系爭「堆疊式網路系統終端電阻之自動檢知及設定之裝置及方法」專利，早於
      西元一九九六年六月二十五日即取得美國發明專利權，迄今已逾五年，同案又
      於西元一九九九年十月三十日及西元二○○一年三月二十三日分別取得中國大
      陸及日本之發明專利權，並經被告核准，於西元一九九六年八月二十一日取得
      發明專利權在案。不意參加人竟於西元一九九七年八月一日提出舉發案，而全
      案經被告長達一年半多之審查時間，而作出舉發不成立之處分，其主要理由為
      「經仔細比對後，認為被舉發案與證據三之構成，並不相同，且二者之方法中
      ，被舉發案係單純利用光耦合器，形成電流迴路，以檢知網路之終端狀態，反
      之，證據三則需不斷透過對各裝置設定不可重覆之識別碼，以檢知網路之終端
      狀態，故二者所利用之方法，亦不相同」。但參加人對此審定提起訴願後，訴
      願決定竟撤銷原處分，命被告重新審查，而被告因此亦在第二次審查中作成舉
      發成立之處分，而其理由竟為「光耦合器及二極體係電源偵測器之一種，且T
      就是終端電阻，即認定被舉發案與證據三相同」。其前後二次之審定不僅結果
      不同，且所持之理由亦完全相反，此外，後者更完全未就各裝置之構成元件及
      各該構成元件間之連接關係之異同比較，亦未就各該構成元件間相互動作之程
      序及步驟分析比較，即作出系爭案與舉發證據三相同之結論，顯見被告後次之
      審定理由係以舉發成立為前提，所為之搭配理由而已。但系爭案原告已在美國
      取得專利權，美國在智慧財產權領域可謂係世界先驅，惟何以系爭案能取得美
      國及其他先進國家之專利權，至今未曾遭受先進科技同業所質疑，然而在祖國
      台灣卻被認定不符專利之標準，如此豈非扼殺臺灣智慧財產權之長期耕耘者。
    2.按本件被告與訴願決定機關均以系爭案利用光耦合器及二極體來偵測相鄰系統
      之狀態，而第00000000號「設定堆疊式網路中樞器狀態之方法及裝置
      」發明專利案（下稱引證案）利用電源偵測相鄰裝置之狀態，就技術原理與實
      施論究，光耦合器及二極體電路即係電源偵測器的一種實施方法，．．．系爭
      案之第一開關、第二開關用來設定終端電阻，而引證案圖（三）之T亦為電阻
      ，在技術運用上而言，T就是終端電阻，．．．系爭案中第一開關、第二開關
      可視為電阻T ON或OFF之一種應用方式．．．等語，乃為舉發成立，應撤銷專
      利權之處分，並一昧就原告所提之理由予以辯駁，對於系爭案專利範圍所主張
      之內容卻完全視而不見。原告茲將其錯誤分述如下：
      由系爭案之說明書中可知系爭案主要目的在自動檢知堆疊中數個設備之位置
        ，並自動加裝終端電阻R1、R3，於系統最遠之兩端，該等終端電阻必須與該
        等裝置構成一迴路，該等終端電阻才能可發揮其應有之功能，否則根本無法
        構成終端電阻之作用，在使用時，每一裝置中僅需一電源與兩個光耦合器利
        用形成電流迴路，再配合簡單之邏輯控制，即可得知該裝置是否處於終端位
        置。
      反觀，引證案之每部中樞器皆包括I/O PORT1，I/O PORT2及終端設定器T，
        而與PORT1連接者為第一電源產生器P1及第一電源偵測器D1，另與PORT2連接
        者則為第二電源產生器P2及第二電源偵測器D2，在使用時，當中樞器A機、B
        機、C機均開機，使A機、B機、C機之開關S皆呈開路，令最遠之兩端落在A機
        與C機，然，由於A機、B機、C機之開關S皆呈開路，因此A機、B 機、C機無
        法構成迴路，終端設定器T根本毫無作用；當A機、C機開機，B機不開機，使
        A機、C機之開關S呈開路，B機之開關S呈閉路時，令最遠之兩端落在A機與C
        機，雖然B機之開關S呈閉路，但A機與C機之開關S呈開路，以致A 機、B機、
        C機亦無法構成迴路，因此終端設定器T亦根本毫無作用，終端設定器T形同
        虛設；當A機、B機開機，C機不開機，使A機、B機之開關S呈開路，C機之開
        關S呈閉路時，令最遠之兩端落在A機與B機，但A機與B機之開關S呈開路，以
        致A機、B機、C機亦無法構成迴路，因此終端設定器T亦根本毫無作用，終端
        設定器T形同虛設；因此，引證案必需藉由P1與D2形成通路，用以偵測該裝
        置下方是否有中樞器。
      因此可知引證案之終端設定器T根本毫無作用，形同虛設，系爭案之技術內
        容與引證案之技術內容根本不同，惟今被告暨訴願決定機關不察，未加審究
        ，即逕依主觀認定予以否認原告之證據，被告此一率斷審查之方式，令原告
        實難心服。
    3.再者，將系爭案之申請專利範圍與引證案之申請專利範圍作一比較，系爭案無
      論在裝置或方法皆與引證案有非常大之差異性；茲分述如下：
      就兩者之使用目的而言：
        系爭案之設計，主要係在檢知於系統終端裝置之實際位置，且於該系統終端
        裝置之實際位置上，判斷是否自動加裝終端電阻，與引證案自動設定堆疊式
        網路中樞器之終端狀態及識別碼，兩者之目的完全不同。
      就系爭案裝置及方法分別與引證案之裝置及方法來比較：
        就裝置而言，系爭案係在各系統裝置之輸入埠分別連接有一第一光耦合器，
        該第一光耦合器係與其相鄰一系統裝置之輸出埠相連接，並在各系統裝置之
        一輸出埠連接有一二極體，該二極體係與其相鄰另一系統裝置之一輸入埠相
        連接，且該二極體之正端連接有一限流電阻，該限流電阻之另端連接有一電
        源，而在各系統裝置之另一輸出埠，則連接有一第二光耦合器，該第二光耦
        合器與其相鄰另一系統裝置之另一輸入埠相連接，俾當該等系統裝置處於開
        機之狀態時，至少兩組系統裝置間即可形成一電路迴路，以使系統裝置之電
        氣信號可完全隔離，且使用者可據以檢知系統終端裝置是否在網路系統之端
        點上；反觀，引證案之複數個第一電源產生器，分別位於複數個中樞器，於
        所處之中樞器處於開機狀態時，經由該中樞器之第一I/O PORT供給相鄰中樞
        器一電力來源；複數個第一電源偵測器，分別位於該複數個中樞器，可偵測
        是否有該相鄰中樞器所提供之電源流入中之該第一I/O PORT；複數個第二電
        源產生器，分別位於該複數個中樞器，於所處之中樞器處於開機狀態時，經
        由該中樞器之第二I/O PORT供給相鄰中樞器一電力來源；複數個第二電源偵
        測器，分別位於該複數個中樞器，可偵測是否有該相鄰中樞器所提供之電源
        流入中之該第二I/O PORT；複數個開關，每個中樞器各具二開關，該二開關
        分別電連接於該第一電源產生器與該第二電源偵測器之間，及該第一電源偵
        測器與該第二電源產生器之間，藉該開關之開或關，可使該複數個中樞器呈
        斷路或通路狀態；一網路管理裝置，係以該複數個中樞器中之一特定中樞器
        為之，其以代表通訊協定之交流訊號分別指定識別碼予該複數個中樞器；複
        數個收發器，分別位於該複數個中樞器內，俾執行該網路管理者所發出之通
        訊協定；複數個串列埠控制器，分別設於該複數個中樞器，作為命令的送達
        及因應的接收的控制器；複數個隔離器，每一中樞器各包括二隔離器分別電
        連接於該第一電源偵測器與該收發器及該第一電源供應器與該收發器之間，
        俾防止該收發器收到非交流訊號，兩者之裝置不但完全不同，且連接關係亦
        不同。
        就方法而言，系爭案係將二個以上之系統裝置逐一連接，令其中一系統裝置
        之一輸出埠輸出一驅動信號，並將該信號經由與其相鄰之另一系統裝置之一
        輸入埠而傳送至第一光耦合器，之後，再藉第一光耦合器將該信號經由另一
        系統裝置之另一輸入埠而回授至該系統裝置之另一輸入埠，及傳送至第二光
        耦合器，以形成一電路迴路，並可在第一光耦合器之輸出端獲取一第一控制
        信號，及在第二光耦合器之輸出端獲取一第二控制信號，藉該等信號用以驅
        動第一開關及第二開關，如此，即可用以檢知系統終端裝置之實際位置。反
        觀，引證案使每個中樞器之二個I/O PORTS處於斷路狀態，再指定一識別碼
        予一欲被設定識別碼之中樞器，且不與其它已被指定過之識別碼之中樞器之
        識別碼相同後，使該被設定識別碼之中樞器之I/O PORTS呈通路狀態，再不
        斷重覆指定一識別碼予一欲被設定識別碼之中樞器，且不與其它已被指定過
        之識別碼之中樞器之識別碼相同後，使該被設定識別碼之中樞器之I/O
        PORTS呈通路狀態等步驟，直迄所有處於終端狀態之中樞器業已被指定識別
        碼為止，兩者之方法更是完全不同。
        再就兩者之功效而言，系爭案係藉光耦合器及是否有電流迴路來偵測判斷系
        統裝置係處於堆疊中之頂部、底部或中間位置，而自動終端電阻之設定，同
        時避免不同裝置因為接地電位之差異，造成系統裝置損壞之情形，而達到保
        護系統之功能，與引證案任一中樞器之電源偵測器無法偵測到相鄰中樞器所
        提供之電源訊號流過其I/O PORTS時，即自動設定該一I/O PORTS為終端狀態
        ，兩者更是完全不同。
    4.而從參加人提出之引證案與系爭案在美國申請專利之經過觀之，也可以確定二
　　　者之技術內容不同一，且原告系爭案相較於引證案而言，具有「進步性」，茲
　　　說明如下：
      參加人於西元一九九七年八月一日對原告系爭案專利提出舉發時，所引用之
        引證案，乃參加人於西元一九九四年十月十四日向被告申請之第00000
        000號發明專利，參加人並於同年十二月十二日將該第00000000
        號發明專利向美國專利局提出申請專利在案，其申請案號為「三五三．八三
        一」，嗣後由於該美國專利申請案不具備發明專利要件，乃為參加人所放棄
        ，參加人並於西元一九九六年三月十三日向美國專利局另行申請一案號為「
        六一四．七三四」之專利申請案，以作為「三五三．八三一」申請案之連續
        案（continuation），該「六一四．七三四」之申請案已於西元一九九八年
        九月八日獲美國專利局核准，取得美國第五．八○五．八一七號專利權在案
        。
      系爭案則係於西元一九九六年六月二十五日取得美國第五．五三○．六五三
        號專利權，其核准日期遠較參加人公司所取得之美國第五．八○五．八一七
        號專利權為早，顯見該二美國專利所主張保護之技術內容並不相同。同理，
        由於該二美國專利分別係屬系爭案及引證案，故系爭專利案所主張保護之技
        術內容顯然與引證案並不相同。
      按專利制度之發展至今已逾二百多年，各國在專利制度之立法上，雖可能因
        國情之差異而對申請及審查程序之規定略有不同，惟由於專利權所主張保護
        之權利實體，係被定位為專利權人與政府間所訂定之一技術契約，故各國專
        利法均規定，應依其「申請專利範圍」之字面含意，加以詮釋（如我國專利
        法第五十六條第三項之規定），並不因國情差異或程序規定之不同而有任何
        差異，畢竟專利事務已屬於一種國際性之事務，對於專利權內容之解釋，自
        應無明顯之差異，否則豈不令人莫所適從，喪失專利制度鼓勵並保護研究創
        新之立法本意。
      系爭案前經被告長達一年半多之審查時間，終於作出舉發不成立之處分，該
        項處分係經被告詳細比對系爭案與引證案後所作成之結論，其中清楚敘明「
        ．．．經仔細比對後，認為被舉發案與證據三之構成，並不相同，且二者之
        方法中，被舉發案係單純利用光耦合器，形成電流迴路，以檢知網路之終端
        狀態，反之，證據三則需不斷透過對各裝置設定不可重覆之識別碼，以檢知
        網路之終端狀態，故二者所利用之方法，亦不相同．．．」，由此可知被告
        之原處分與美國專利局對前開二美國專利所持之見解應屬相同，均認定系爭
        案所主張保護之技術內容與引證案並不相同。
      嗣經參加人提起訴願後，由經濟部作成訴願決定，撤銷原處分，並發還被告
        重新審查，而被告即逕依訴願決定之結論，作成舉發成立之處分，查其理由
        竟倒因為果，僅以系爭案與引證案均係為解決自動設定終端電阻之問題，即
        認定系爭案與引證案相同，完全未就二者所主張保護之技術內容進行分析比
        對，殊不知「新穎性」之審查及比對，須根據二者之技術手段，而非單純依
        二者所達成之功效及所解決之問題，故其處分並無任何立論之基礎。
    5.綜上所述，系爭案無論在技術上及結構上皆與引證案不同，且所達成之功效亦
      優於引證案，完全具有首創性及新穎性，因此，不論從專利法上鼓勵創作發明
      之立法旨意，或客觀之發明專利要件觀之，系爭案確實符合發明專利要件，理
      應獲准專利才是。然而被告及訴願決定機關均以系爭案之技術內容已涵蓋於引
      證案中，完全漠視系爭案與引證案無論在結構上及技術手段完全不同之事實，
      即遽以認定系爭案不合乎專利要件，進而作出「舉發成立，應撤銷專利權」之
      處分，令原告實難心服。
  (二)被告答辯之理由：
    1.本件原告雖主張：「系爭專利主要係在檢知於系統終端裝置之實際位置，且於
      該系統終端裝置之實際位置上，判斷是否自動加裝終端電阻，與引證案自動設
      定堆疊式網路中樞器之終端狀態及識別碼不同；系爭專利係藉光耦合器及是否
      有電流迴路來偵測判斷系統裝置係處於堆疊中之頂部、底部或中間位置，而自
      動終端電阻之設定，同時避免不同裝置因為接地電位之差異，造成系統裝置損
      壞之情形，而達到保護系統之功能，與引證案任一中樞器之電源偵測器無法偵
      測到相鄰中樞器所提供之電源訊號流過其I/O PORT S時即自動設定一I/O
      PORTS為終端狀態，兩者不同，系爭專利具有首創性及新穎性」云云。
    2.惟查：
      系爭案與引證案相較，系爭案利用光耦合器及二極體，偵測相鄰系統的狀態
        ，而引證案利用電源偵測相鄰裝置的狀態，從技術原理觀之，光耦合器及二
        極體的電路其實係電源偵測器的一種實施方法；換言之，電源偵測器可以許
        多方式設計，而光耦合器及二極體的電路可視為電源偵測器的其中一種，即
        電源偵測器已涵蓋光耦合器及二極體。
      又系爭案的第一開關、第二開關用來設定終端電阻，而引證案圖 (三)的T亦
        為電阻，在技術上而言，T就是終端電阻，T亦依電源偵測器的結果，依是否
        為終端裝置決定ON或OFF，系爭案的第一開關、第二開關可視為電阻TON或
        OFF 的一種應用方式，故系爭案之技術內容已涵蓋於引證案中，不具新穎性
        。
  (三)參加人主張之理由：
    1.原告雖主張系爭案主要目的在自動檢知堆疊中數個設備之位置，並自動加裝終
      端電阻R1、R3，於系統最遠之兩端，該等終端電阻必須與該裝置構成一迴路，
      該等終端電阻才能可發發揮其應有之功能，否則根本無法構成終端電阻之作用
      ，．．．，反觀，參加人於八十三年十月十四日申請，八十四年七月二十一日
      審定公告之引證案，每部中樞器皆包括I/ O PORT1，I/O PORT2及終端設定器T
      ，而與PORT1連接者為第一電源產生器P1及第一電源偵測器D1，另與PORT2 連
      接者則為第二電源產生器P2及第二電源偵測器D2，在使用時當中樞器A機、B機
      、ｃ機均開機，使A機、B機、C機之開關S皆呈開路，令最遠之兩端落在A機與C
      機，然，A機、B機、C機之開關S皆呈開路，因此A機、B機、C機無法構成迴路
      ，終端設定器T根本毫無作用；．．．。因此可知，引證案之終端設定器T根本
      毫無作用，形同虛設，系爭案之技術內容與引證案之技術內容根本不同．．．
      等語。惟查原告上開所云，顯然故意曲解及忽視引證案發明目的及技術手段，
      就目的而言，引證案創作之主要目的係以偵測網路中樞器在系統中終端的位置
      ，並自動設定終端器及其識別碼，以解決網路中樞器相互連接時經常在終端處
      因阻抗匹配不良造成之問題，並免除人為設定終端及識別碼之不便；就技術手
      段而言，引證案之實施方式係根據IEEE Std 802.3 8.2.1.2中之終端電阻規範
      ，因此，引證案中樞器A機、B機、C機之開機與否，開關S會配合其開啟或關閉
      ，如此將可決定終端狀態是否存在，而終端狀態之存在，代表著終端設定器T
      有作用，且在網路兩端點之終端電阻當然必須存在，此網路方可正常運作，絕
      非如原告所陳述終端設定器T形同虛設，此為熟悉該項技術者所普遍、輕易知
      悉之事實。
    2.根據財團法人工業技術研究院所出具之專利鑑定報告，就系爭案與引證案之申
　　　請專利範圍作比較，二者不論在裝置或方法，系爭案與引證案皆實質相同，可
      知系爭案顯然違反專利法第二十條第一項第二款之規定，應不予專利，原告之
      主張顯無理由。
    理      由
一、本件起訴時原告之代表人原為陳明邦，嗣於本件訴訟程序進行中之九十一年九月
    五日變更為蔡練生，茲由其聲明承受訴訟，核無不合，應予准許。又本件原告經
    合法通知，未於言詞辯論期日到場，核無行政訴訟法第二百十八條準用民事訴訟
    法第三百八十六條所列各款情形，爰依被告之聲請，由其一造辯論而為判決，合
    先敘明。
二、按稱發明者，謂利用自然法則之技術思想之高度創作，專利法第十九條定有明文
    。是凡利用自然法則之技術思想之高度創作，而可供產業上利用者，固得依專利
    法第十九條及第二十條第一項前段之規定申請取得發明專利；惟其發明如有相同
    之發明或新型申請在先並經核准專利者，仍不得依法申請取得發明專利，復為專
    利法第二十條第一項第二款所明文規定。
三、經查本件系爭案「堆疊式網路系統終端電阻之自動檢知及設定之裝置及方法」之
    申請專利範圍第一項獨立項及第四項獨立項內容，與引證案之技術內容比較，經
    送財團法人工業技術研究院鑑定結果，先就裝置而言，系爭案至少兩組以上系統
    裝置，與引證案複數個中樞器相同；系爭案利用光耦合器及二極體所構成之電源
    偵測器為習知技藝，且已為引證案之電源偵測器所揭示；系爭案D（二極體）、R
    （限流電阻）及電壓之串連方式，乃熟悉該項技術者所能輕易直接推導出之電源
    產生器實施方式；又引證案圖示第二圖標號D2及系爭案圖示第三圖標號22技術內
    容相同。再就方法而言，系爭案的第一開關及第二開關均係以設定終端電阻為目
    的，而引證案第二圖的T亦為設定終端電阻之開關，就技術手段言，熟悉該行技
    藝者皆可輕易知悉引證案之終端設定器T為終端電阻開關，根據電源偵測器之結
    果，為終端裝置決定開或關，系爭案的第一開關及第二開關可視為終端電阻開關
    T開或關之一種應用，系爭案與引證案均屬利用信號形成迴路狀態與否之實施方
    式，有財團法人工業技術研究院鑑定報告一份附卷可稽，足見系爭案申請專利範
    圍，不論在裝置或方法上，不惟與引證案有實質內容相同之處外，復有運用申請
    前既有之技術與知識，且為熟習該項技術者所能輕易完成之處，自不具新穎性。
    從而本件因有相同之發明在先，又系爭案既係運用舊有習知之技術與知識，且為
    熟習該項技術者所能輕易完成，揆之前揭法條規定及說明，依法自不得申請取得
    專利，被告以系爭案不具新穎性而為舉發成立，應撤銷專利權之處分，並無違誤
    ，訴願決定予以維持，亦無不合，原告之訴難認有理由，自應予以駁回。
據上論結，原告之訴為無理由，依行政訴訟法第二百十八條、民事訴訟法第三百八十
五第一項前段、行政訴訟法第九十八條第三項前段，判決如主文。
中　　　華　　　民　　　國　　九十一　　年　　　十　　　月　　三十　　日
                            臺 北 高 等 行 政 法 院  第 四 庭
                                           審 判 長  法    官  鄭忠仁
                                                     法    官  楊莉莉
                                                     法    官  林育如
右為正本係照原本作成。
如不服本判決，應於送達後二十日內，向本院提出上訴狀並表明上訴理由，如於本判
決宣示後送達前提起上訴者，應於判決送達後二十日內補提上訴理由書（須按他造人
數附繕本）。
中　　　華　　　民　　　國　　九十一　　年　　　十　　　月　　三十一　　日
                                                     書 記 官  林如冰
